【裁判字號】    99,易,282
【裁判日期】    990531
【裁判案由】    妨害自由
【裁判全文】
臺灣桃園地方法院刑事判決               99年度易字第282號
公  訴  人  臺灣桃園地方法院檢察署檢察官
被      告  戊○○
選任辯護人  宋英華律師
上列被告因妨害自由案件，經檢察官提起公訴（98年度偵字第
12138 號），本院判決如下：
    主  文
戊○○無罪。
    理  由
一、公訴意旨略以：被告戊○○因財團法人桃園縣私立瑞園啟智
    教養院（下稱瑞園教養院）積欠其借款新臺幣（下同）100
    萬元未返還，且未簽立借據，竟與真實姓名年籍不詳之2 位
    成年男子（後經查為甲○○、己○○，均未據起訴），共同
    基於以強暴使人行無義務之事之犯意聯絡與行為分擔，於民
    國98年3 月24日上午9 時15分許，見瑞園教養院院長丙○○
    ，駕駛車號7U- 7637號自用小客車，在桃園縣平鎮市○○路
    99巷口，先由某姓名年籍不詳之成年男子（後經查為己○○
    ）詢問是否為丙○○本人，經確認後，旋要求丙○○靠路邊
    停車後，該男子即與被告戊○○共同進入丙○○該車後座，
    並由被告戊○○將該車引擎熄火，及將丙○○所有行動電話
    搶走，復拿出借據1 張要求丙○○在借據上簽名蓋印，以此
    強暴方式使丙○○行無義務之事，因認被告與甲○○、己○○共同涉犯刑法第304 條第1 項之強制罪嫌等語。
二、按犯罪事實應依證據認定之，無證據不得認定犯罪事實；不
    能證明被告犯罪者，應諭知無罪之判決，刑事訴訟法第154
    條第2 項、第301 條第1 項分別定有明文。又告訴人之告訴
    ，係以使被告受刑事訴追為目的，是其陳述是否與事實相符
    ，仍應調查其他證據以資審認。事實之認定，應憑證據，如
    未能發現相當證據，或證據不足以證明，自不能以推測或擬
    制之方法，為裁判基礎。再認定犯罪事實，所憑之證據，雖
    不以直接證據為限，間接證據亦包括在內，然無論直接或間
    接證據，其為訴訟上之證明，須於通常一般之人均不致於有
    所懷疑，而得確信其為真實之程度者，始得據之為有罪之認
    定，倘其證明尚未達到此一程度，而有合理性懷疑之存在時
    ，即無從為有罪之認定（最高法院52年台上字第1300號、40
    年台上字第86號及76年台上字第4986號判例參照）。又被害
    人與一般證人不同，其與被告處於相反之立場，其陳述之目
    的，在使被告受刑事訴追處罰，內容未必完全真實，證明力
    自較一般證人之陳述薄弱。故被害人縱立於證人地位而為指
    證及陳述，且其指證、陳述無瑕疵可指，仍不得作為有罪判
    決之唯一證據，應調查其他證據以察其是否與事實相符，亦
    即仍須有補強證據以擔保其指證、陳述之真實性，始得採為
    斷罪之依據（最高法院94年度台上字第3326號判決參照）。
三、公訴人認被告戊○○涉犯上揭罪名，無非係以證人即被害人
    丙○○於警詢及偵訊中之證述、現場監視錄影光碟、勘驗筆
    錄、前開借據1 張，為其主要論據。惟訊據被告戊○○堅決
    否認有何強制罪之犯行，辯稱：伊並未有以強暴、脅迫手段
    使丙○○簽立借據之行為，本件事發緣起是因伊於97年間有
    意接手瑞園教養院之經營權，而於97年4 月間瑞園教養院之
    院長即丙○○表示其夫葉豐瑞為該院董事長，並透過該院董
    事乙○○及伊友人丁○○等人之聯絡向伊借款新臺幣（下同
    ）100 萬元以支付瑞園教養院積欠內政部之款項及員工薪資
    ，伊即於97年5 月19日匯款100 萬元至瑞園教養院之帳戶，
    但因當時情況急迫，伊未即時要求瑞園教養院之院長即丙○○簽收借據以為證，嗣伊無意接手瑞園教養院之經營，為免
    之前借款100 萬元日後無憑證，乃要求出面借款之院長即丙○○補立借據，但因丙○○避不見面，乃於98年3 月24日偕
    同友人甲○○、己○○，一起去丙○○住處找其補簽借據，
    以備日後伊向瑞園教養院進行民事訴訟之用，適欲丙○○駕
    車出門，伊即使己○○請丙○○停車，當時丙○○亦同意並
    主動開啟車門鎖讓伊及己○○上其座車商談，伊上車後即與
    丙○○商談之前100 萬元借款之事，並請其在借據上簽名並
    蓋手印，丙○○未加拒絕，即拿筆簽名，並主動表示其有帶
    印章，可以蓋印章不用蓋手印，在車內商談過程中皆平和自
    然，未有任何口角爭執，亦未有強暴、脅迫之情，丙○○當
    時對簽立借據一事更未有何拒絕或表示不願之情等語。
四、經查：
(一)、告訴人丙○○與其前夫葉豐瑞於97年5 月間分別擔任瑞園教
    養院之院長及董事長，告訴人丙○○因瑞園教養院欠缺資金
    支付員工薪水乃聯絡有意接手經營瑞園教養院之丁○○及瑞
    園教養院之董事乙○○等人表達瑞園教養院需要70幾萬元以
    支付員工薪資及退還內政部款項20幾萬元等資金，而被告戊○○當時因與丁○○等人有意接手經營瑞園教養院，在獲悉
    上開告訴人丙○○表達瑞園教養院欠缺資金一事後，即於97
    年5 月19日與乙○○、丁○○等人同至渣打國際商業銀行（
    下稱渣打銀行）環北分行，以葉豐瑞之名義存款100 萬元入
    瑞園教養院渣打銀行環北分行帳號00000-00000 號帳戶等事
    實，為被告戊○○所不爭執，復經證人即告訴人丙○○於偵
    訊及本院審理時證述明確（見偵查卷第24頁至第25頁、本院
    審易字卷第25頁背面、本院易字卷第17頁背面至第18頁），
    並與證人丁○○、乙○○於本院審理時之證述大致相符（見
    本院易字卷第37頁背面至第39頁背面），另有渣打銀行環北
    分行交易明細及存摺影本等件在卷可佐（見偵查卷第17頁、
    第19頁、本院易字卷第28頁），則被告戊○○確實曾因告訴
    人丙○○表達瑞園教養院欠缺支付員工薪資等資金，而於97
    年5 月19日提出100 萬元之款項以葉豐瑞之名義存入瑞園教
    養院之帳戶內等情，首堪認定。
(二)、其後被告戊○○為確保其前開100 萬元之債權，乃於98年3
    月24日早上偕同其友人己○○、甲○○分別駕駛兩台車輛至
    告訴人丙○○住處，欲與告訴人丙○○商談上開借款一事並
    請丙○○補簽立借據，於同日上午9 時15分許適遇告訴人丙○○駕駛車牌號碼7U-7637 號自小客車外出，在桃園縣平鎮
    市○○路99巷口前，被告與己○○乘坐之車輛即駕駛停在告
    訴人所駕駛之自小客車前，己○○並先下車前往向丙○○詢
    問是否認識被告戊○○，告訴人丙○○因與被告認識，並知
    悉被告前曾交付上開金錢與瑞園教養院一事，而認被告當時
    應係前來與之商談該筆借貸，即將其車輛停妥並開啟車門鎖
    讓被告及己○○上車坐在其車輛後座，甲○○另將其座車停
    放於告訴人座車後方，並於被告、己○○進入告訴人丙○○
    座車約2 分鐘後隨同進入告訴人丙○○座車中等情，亦為被
    告所不爭執，並經證人丙○○、己○○、甲○○於本院審理
    時證述屬實（見本院易字卷第16頁、第16頁背面、第18頁背
    面、第21頁至第23頁），另有現場監視錄影光碟及檢察官勘
    驗該監視錄影光碟之勘驗筆錄在卷可佐（見偵查卷第39頁）
    ，足信被告戊○○確係因前開存入瑞園教養院帳戶100 萬元
    一事，故有於上揭時、地偕同其友人己○○、甲○○前往與
    告訴人丙○○商談金錢借貸一事。
(三)、證人即告訴人丙○○於98年3 月24日警詢時指述：「於98年
    3 月24日上午9 時15分許在桃園縣平鎮市○○路99巷口，在
    我的自小客車上內遭戊○○與兩名陌生男子強制我的行動，
    戊○○及兩名陌生男子是等我的車子怠速中，直接打開我車
    門坐上車，一上車就把我車子電門關掉鑰匙拔走，並把我的
    行動電話拿去後，強迫我簽借據，因為只有我一人，故我不
    敢不從，只有照戊○○之意思去做，等我簽完借據後，戊○○才將我的車鑰匙及行動電話還我後離去，戊○○等人沒有
    恐嚇我，但他們三人一上車就逼迫我簽借據，使我心生畏懼
    ，借據的內容大概為向戊○○借款100 萬元，其他的內容我
    沒有看清楚，我與戊○○沒有債務糾紛，我不知道為何戊○○要逼我簽借據」云云（見偵查卷第11頁至第12頁）；而其
    於偵訊時則證稱：「98年3 月24日早上我要開車出社區，有
    個男人走過來問我認不認識戊○○，我說認識，他就叫我把
    車路邊停，之後他們就同時上到我車後座，戊○○就把我引
    擎熄火，我跟戊○○說你應該跟董事長談，我把電話拿起來
    ，戊○○就把我手機搶走，戊○○跟我說我當院長，就拿一
    張A4紙給我簽，我覺得我不應該簽，但是當時我不得不簽，
    後來我有簽，因為我手機、鑰匙被拿走，車上又有2 個男人
    ，之後我去開會，跟何董、董事長說，他們要我去報警」等
    語（見偵查卷第23頁）；另於本院審理時證稱略以：「98年
    3 月24日上午9 點15分我有開車外出，在社區外應該是今日
    到庭的證人己○○有攔我下來，並叫我路邊停車，之後被告
    先上我座車，然後是己○○，最後是甲○○，因為之前有和
    被告共事過認識被告，而且知道瑞園教養院有跟被告借過錢
    ，所以我想被告是要來談錢的事情，就開啟車門鎖讓被告上
    我車，被告上車坐在後座中間的位置，起身把手伸向前方，
    把我汽車的鑰匙抽掉，我當時很恐慌想要打電話求救，直覺
    的拿起前座包包要拿手機，被告在我後面，當我將電話拿出
    包包時，被告就將電話拿走，然後跟我談借據的事情，我簽
    借據時的想法很單純，因為瑞園教養院有向被告借錢的事實
    ，但我認為這錢應該跟董事長要，被告說簽這張借據對我不
    會有影響，他的目的是要跟董事長要錢，我當時想不簽的話
    ，車子是不能開走的，因為鑰匙跟手機都在被告手上，簽完
    借據被告才將鑰匙、手機還我，當天下午開會時遇到董事長
    謝乾芳跟他說上述的事情，董事長要我去報案。我跟甲○○
    有見過幾次面，甲○○有幾次與被告來瑞園教養院。被告取
    走我的車鑰匙時，甲○○與己○○沒有在車上，被告取走我
    的行動電話時，甲○○、己○○應該沒有在車上，簽借據時
    被告與甲○○、己○○都在我的車上，我和被告在洽談的過
    程中，甲○○、己○○都沒有說話，被告上我車後就一直在
    車上，己○○上來後到談話快結束後才離開，甲○○就是進
    進出出，簽借據時我有看借據的內容，內容應該是瑞園教養
    院向被告借錢，被告跟我說如果我簽了，可以向董事長要錢
    ，因為我已經和董事長提過這筆錢，我認為我是幫被告讓他
    有證據去跟董事長要那筆錢，因為被告說如果簽了這張借據
    表示我承認瑞園教養院有跟被告借這個錢，被告並沒有說我
    向他借錢所以應該簽這個借據，這筆錢怎麼借的我跟被告都
    很清楚」等語（見本院易字卷第16頁至第20頁）。
(四)、則細譯上開告訴人指述之內容，其於警詢時指稱被告與兩名
    陌生男子等其座車怠速中，直接打開車門坐上車乙節（見偵
    查卷第12頁），而於偵訊及本院審理時才吐露被告等人並非
    趁告訴人座車怠速時直接逕自打開其車門入內，當天實係經
    己○○向告訴人詢問後，告訴人因認識被告，並已知悉被告
    應係前來與之商談瑞園教養院借款，故才主動打開車門鎖讓
    被告等人進入車內等情；又告訴人於本院審理作證時，亦證
    稱本件事發前已多次見過甲○○，甲○○曾有幾次與被告前
    來瑞園教養院，顯然告訴人之前業已認識甲○○，而非全然
    陌生不識；且其於警詢時竟陳稱與被告無債務糾紛，不知道
    為何被告要逼迫其簽借據（見偵查卷第12頁），但由其偵訊
    及本院審理時之證詞，足見告訴人就其與被告當日在車內簽
    立借據時商談之內容，被告使其簽立借據之目的，乃至於金
    錢借貸之始末，均極為明瞭。是告訴人為何未於提告初始即
    明白指述事發始末，而刻意隱瞞被告使其簽立借據之緣由，
    試圖營造被告夥同兩名陌生男子趁其車輛怠速中直接開門進
    入車內，無來由的強逼告訴人簽立100 萬元借據等情節，告
    訴人於初次告訴時何以不為真實詳盡之指述，實令人不解。
(五)、又告訴人於警詢時陳稱：戊○○與兩名陌生男子（應指己○○、甲○○），直接打開車門坐上車，一上車就把其車子鑰
    匙拔走、行動電話拿走（見偵查卷第12頁），而於偵訊時則
    稱：有個男人（應指己○○）走過來詢問，之後他與被告就
    同時上車後座，被告就將汽車引擎熄火、手機搶走（見偵查
    卷第23頁），於本院審理時改稱：被告與己○○、甲○○的
    上車順序是被告先上，然後是己○○，最後是甲○○，被告
    上車後，就將其汽車鑰匙抽掉、手機拿走，被告取走汽車鑰
    匙及手機時，己○○、甲○○沒有在車上（見本院易字卷第
    16頁背面、第19頁），是告訴人就被告究竟何時將其汽車鑰
    匙、手機拿走，被告拿取其汽車鑰匙及手機時，究竟是被告
    、己○○、甲○○三人同在車上，或被告與己○○二人在車
    上，或僅有被告一人在車上乙情，亦有前後供述不一之情，
    是告訴人之指述，是否真實可信，尚有疑義。
(六)、且依告訴人指述之情節以觀，被告是乘坐於汽車後座，告訴
    人則係乘坐於駕駛座，對車輛操控顯處於較佳之位置，被告
    如何能輕易伸手穿過告訴人乘坐之駕駛座轉動汽車鑰匙將引
    擎熄火再將鑰匙拔走，而不遭告訴人阻止，已屬可疑；縱令
    被告是趁告訴人不備或以強制力將汽車鑰匙取走，復於告訴
    人要拿取手機打電話時，再次將手機取走，則此時告訴人從
    被告上揭強暴之行為應可立即探悉被告來意不善，復事發時
    地是早上9 時許在告訴人居住之社區外，顯為告訴人熟悉之
    處所又非人煙罕稀之時，告訴人何以不立即對外向路人、鄰
    居等求援，竟仍留於車內，一再任被告予取予求，實與常情
    有悖。又告訴人於本院審理時證稱被告開始與其談論借據及
    簽立借據時，己○○、甲○○也進到汽車後座，己○○、甲○○在旁並無做任何事，也無說話（見本院易字卷第17頁背
    面、第19頁背面），則甲○○、己○○應無對告訴人有何強
    暴、脅迫之舉，縱令該二人為成年男子與被告一同進入車內
    ，會令被告產生心理壓力，但如同前述，事發時地為早上9
    點在告訴人居住之社區外，告訴人一人乘坐於汽車前座，被
    告與己○○、甲○○等人上車後皆係選擇乘坐於車輛後座，
    並無控制告訴人之舉動，告訴人如有不願簽立借據之情，當
    可輕易選擇逃離車內，並立即向外尋求幫助，以指控被告等
    人之不法行為，怎會仍安然續留車內，在該借據上簽名，並
    自行從其皮包內取出印章蓋印於該借據上（見本院卷第18頁
    背面），此亦與常理有違。
(七)、又證人己○○、甲○○於本院審理時均出庭具結證稱：當日
    渠等係應被告之要求故隨同陪被告前去找告訴人討論借款一
    事，被告之意是希望商談債務時告訴人會承認有借款一事，
    日後訴訟上渠等可以作證告訴人承認欠被告借款一事，被告
    進入告訴人車內時己○○亦隨同進入，其後甲○○將車停妥
    後再進入告訴人車內，被告在車內與告訴人討論借款及簽立
    借據的過程中皆平和，渠等在過程中皆無對告訴人有任何行
    為及表示，告訴人在借據上簽名後，還自行拿出印章蓋印，
    再把借據給被告，被告隨即表達感謝之意後，渠等與被告就
    離去等語（見本院易字卷第21頁至第23頁背面）。又刑法第
    304 條強制罪為告訴乃論之罪，此為刑法第308 條所明訂，
    本件告訴人僅對被告提出告訴（見偵查卷第12頁），並未對
    證人己○○、甲○○提出告訴，是以渠等並無身陷刑事訴追
    之風險，本件事發之起僅係被告與告訴人間之債權債務糾紛
    ，又被告本件涉犯之罪法定刑僅為3 年以下有期徒刑、拘役
    、罰金之罪，然偽證罪之刑責則為有期徒刑7 年以下之罪，
    其法定刑度顯較本罪為重，證人己○○、甲○○僅為被告一
    般友人，當無為迴護被告之理，而甘冒偽證罪之風險故為不
    實之陳述，故渠等所為之證詞應屬可信，是被告於前揭時、
    地與告訴人商談債務與簽立借據之過程平和，被告並無以強
    暴、脅迫之方式強令告訴人簽立借據等情，應堪認定。從而
    本案就被告在車內有無對告訴人有強暴、脅迫行為乙節，僅
    有上揭告訴人單一指述，尚無其他證據足資佐證，且告訴人
    之指述亦有上述前後不一、有違常理之瑕疵，自尚難僅憑告
    訴人單一指證，即認告訴人有遭被告強暴、脅迫簽立借據之
    事實。
(八)、又本件被告於97年5 月19日存入上揭瑞園教養院帳戶內之10
    0 萬元，究竟是貸與瑞園教養院或是告訴人，復被告拿系爭
    借據與告訴人簽名之意，究竟是要告訴人以債務人之名義簽
    立借據，或僅係要告訴人以瑞園教養院之院長名義簽立該借
    據以證明瑞園教養院有向被告借款100 萬元等節，被告與告
    訴人各執一詞。證人陳莉卿於警詢及偵訊時則證稱：該100
    萬元是被告向告訴人購買教養院之定金，後來好像交易未談
    成，故變成是告訴人向被告之借款（見偵查卷第16頁、第23
    頁）；證人吳惠清於本院審理時僅證稱告訴人打電話予乙○○商談借款100 萬元，被告同意並匯款一事，亦無證述借款
    債務人究竟為何人（見本院易字卷第37頁背面）；證人乙○○於本院審理時則明確證稱告訴人打電話來商談借款時是表
    示瑞園教養院要借錢乙情（見本院易字卷第39頁），上揭證
    人證詞間亦有矛盾不一，故被告與告訴人及瑞園教養院就系
    爭100 萬元之真實債權債務關係，於本案中尚乏更積極具體
    之證據以認定之。而細觀該借據，其立據人為「瑞園啟智教
    養院院長：丙○○」（見偵查卷第8 頁），則被告拿該借據
    與告訴人簽名之意，究竟是要告訴人以其個人名義簽立，或
    是以瑞園教養院院長之名義代替教養院簽立，同屬有疑。雖
    被告自稱係告訴人向其借款100 萬元以支付瑞園教養院員工
    之薪資等款項，當日要告訴人簽立該借據，即是要告訴人承
    認該筆債務；然告訴人卻於本院審理時證稱：「（審判長問
    ：在簽署借據當時，你有看借據上的內容嗎？）答：有。（
    審判長問：你認為這張借據表示的內容是瑞園教養院向被告
    借錢，還是你本人向被告借錢？）答：應該是瑞園教養院向
    被告借錢。（審判長問：既然你認為這張借據是瑞園教養院
    向被告借錢，你在上面簽署的意義是何？）答：因為被告一
    直跟我說我如果簽了，就可以向董事長要錢。（審判長問所
    以你當時簽這張借據的想法，你只是代表瑞園教養院簽署這
    張借據？）答：不是，我當時的想法是我簽了，被告就可以
    拿這張跟董事長要錢，因為我已經跟董事長提過這筆錢，我
    認為我是幫忙被告讓被告有證據去跟董事長要那筆錢，因為
    被告說如果簽了這張表示我承認瑞園教養院有跟被告借這個
    錢。（審判長問：依你上開的陳述表示你簽這張借據的時候
    ，並不認為被告逼你承認你本人向他借這筆錢嗎？）答：是
    。（審判長問：在被告要你簽借據的過程中，被告有沒有說
    是你向他借錢的，所以你應該簽這張借據？）答：沒有。（
    辯護人問：你在車上時被告有沒有向你表示說是你透過丁○○借錢，所以你應該要還這筆錢？）答：沒有，當天在車上
    都沒有提到這個問題，這筆錢怎麼借的，我跟被告都很清楚
    。」等語明確（見本院易字卷第19頁背面至第20頁），則由
    告訴人上揭之證詞可知，告訴人不爭執被告匯款予瑞園教養
    院之100 萬元，是其出面替瑞園教養院所商借，且依告訴人
    主觀上之認知，當日被告拿借據予其簽名是要告訴人確認瑞
    園教養院有向被告借這筆錢，告訴人簽立該借據時主觀上亦
    認為是幫忙被告讓被告有證據去跟瑞園教養院索討該筆債務
    。則刑法強制罪之構成要件為以強暴、脅迫使人行無義務之
    事或妨害人行使權利，重在保護個人之意思自由，上揭被告
    拿該借據使告訴人簽名之行為，究竟有何使告訴人行無義務
    之事而有違背其意思自由之情，實有疑義。且告訴人於事發
    後，並非立即向警方報案指述被告不法犯行，而是直至當日
    下午開會時與瑞園教養院之董事長謝乾芳報告後，方前往警
    局報案（見本院易字卷第17頁背面），是本件究竟是告訴人
    意思自由有遭被告侵害之意識，故向警方提告，抑或僅係瑞
    園教養院之現任經營者（董事長謝乾芳），對前任經營者（
    董事長葉豐瑞）所積欠之債務有爭執，未免告訴人簽立該借
    據對瑞園教養院有不利益之情事，方令告訴人前往警局報案
    ，亦不無可疑。
(九)、又依卷附之現場監視錄影光碟、檢察官勘驗筆錄及借據，亦
    僅能證明被告與己○○、甲○○事發當日有前去告訴人住處
    外找告訴人，及渠等其後有進入告訴人座車內拿借據予告訴
    人簽名蓋印等情，尚無法據以認定被告有何強制告訴人簽立
    借據之犯行。告訴人雖指述被告有強逼其簽立借據乙節，然
    告訴人之指訴既多有瑕疵，已詳盡論述如上，而本案除告訴
    人之單一指訴外，復查無其他積極證據可資佐證被告有何以
    強暴、脅迫使告訴人行無義務之事或妨害其行使權利之該當
    於強制罪構成要件之犯行，自屬不能證明被告犯罪。
五、綜上所述，本案尚未達於通常一般之人均不致有所懷疑，得
    確信其為真實之程度，而有合理性懷疑之存在，本院無從形
    成有罪之確信。此外，復查無其他積極證據足資認定被告確
    有刑法第304 條第1 項以強暴、脅迫使人行無義務之事或妨
    害人行使權利罪之犯行，根據「罪證有疑，利於被告」之證
    據法則，既不能證明被告戊○○犯罪，依法應為被告戊○○
    無罪之諭知。
據上論斷，應依刑事訴訟法第301 條第1 項，判決如主文。
本案經檢察官蔡正傑到庭執行職務
中    華    民    國    99    年    5     月    31    日
                      臺灣桃園地方法院刑事第四庭
                          審判長法  官  袁雪華
                                法  官  林宜靜
                                法  官  張宇葭
以上正本證明與原本無異。
如不服本判決，應於判決送達後10日內，向本院提出上訴狀。
                                書記官  許正旻
中    華    民    國    99    年    6     月    1     日

司法院資訊處製作；財團法人民間司法改革基金會備份。
